【裁判字號】    96,上,207
【裁判日期】    970708
【裁判案由】    確認決議不存在
【裁判全文】
臺灣高等法院臺南分院民事判決           96年度上字第207號
上  訴  人  丁○○
被 上 訴人  台南市總祿境（下土地廟）
法定代理人  己○○
訴訟代理人  陳明義    律師
上列當事人間請求確認決議無效事件，上訴人對於中華民國96年
9月26日台灣台南地方法院95年度訴字第1103號第一審判決提起
上訴，本院於97年6月17日言詞辯論終結，判決如下：
    主    文
上訴駁回。
第二審訴訟費用由上訴人負擔。
    事實及理由
一、按確認法律關係之訴，非原告有即受確認判決之法律上利益
    者，不得提起之；確認證書真偽或為法律關係基礎事實存否
    之訴亦同，惟確認法律關係基礎事實存否之訴，以原告不能
    提起他訴訟者為限，民事訴訟法第247條第1項、第2項定有
    明文。本件上訴人訴請確認被上訴人於民國（下同）95年8
    月6日95年度第1次信徒大會會議關於作成除去上訴人信徒資
    格之決議無效，事涉上訴人對被上訴人之信徒身分可否存在
    ，及本於信徒身分參與被上訴人信徒大會議決相關事項，是
    故該信徒大會決議是否無效，應屬該決議所由有關之法律關
    係之基礎事實存否之問題，影響上訴人之上述權益，而上訴
    人就該決議是否無效，除提起確認之訴外，並不能以提起其
    他給付之訴或形成之訴，更能有效且適切地達成其訴訟之目
    的，故依上開規定，上訴人就本件確認被上訴人於95年8月6
    日95年度第1次信徒大會會議關於作成除去上訴人信徒資格
    之決議無效之訴，應有即受確認判決之法律上利益，合先敘
    明。
二、上訴人於原審起訴主張：上訴人擔任被上訴人第1屆、第2屆
    監察委員期間，發現委員乙○○、庚○○、丙○○、戊○○
    、辛○○、己○○等6人收取被上訴人收入公款，未向上訴
    人查報審核入帳，經上訴人發現，向委員乙○○、己○○、
    庚○○、丙○○、戊○○、辛○○等人催請返還公款給被上
    訴人，侵占公款事實如下：(1)乙○○於81年4月12日收取信
    徒樂捐款41,600元佔為己有。(2)乙○○於81年5月10日收取
    信徒樂捐款63,700元佔為己有。(3)乙○○、庚○○、己○○
    三人於81年9月7日收取開金箱收入公款386,400元佔為己有
    。(4)乙○○、庚○○、己○○三人於81年9月11日（中秋節
    ）慶典收入信徒樂捐款223,300元佔為己有。(5)乙○○在81
    年9月11日中秋節慶典賣金紙品收入33,250元佔為己有。(6)
    乙○○、庚○○、己○○三人於82年2月22日慶典信徒樂捐
    款1,017,970元及賣金紙品之收入180,000元佔為己有。(7)乙
    ○○、庚○○、己○○於82年9月30日中秋慶典信徒樂捐款
    326,850元及賣金紙品收入公款41,670元佔為己有，總計乙
    ○○、庚○○、己○○三人侵占信徒樂捐款項及販賣金紙收
    入之公款2,314,740元，未交給上訴人審核入帳；另第二屆
    主任委員戊○○、副主任委員丙○○、副總務委員庚○○、
    總務委員辛○○於87年11月4日開取金箱侵占箱內香油錢338
    ,150 元，經戊○○簽發本票四紙，此有本票四紙及被上訴
    人88年8月15日信徒大會會議紀錄可證。又被上訴人第2屆委
    員會之主任委員戊○○收取收入公款，在87年9月30日侵占
    收入公款80,000元，在87年10月8日起至12月20日止侵占收
    入公款110,400元，被上訴人之總務委員辛○○在87年9月21
    日侵占公款45,000元，總計被上訴人之收入公款共被上訴人
    委員乙○○、庚○○、己○○、丙○○、戊○○、辛○○等
    6人共同侵占，共計有2,928,460元（見本院卷1第91頁），
    至今未向上訴人即被上訴人監察委員申報入帳審核，也未向
    被上訴人移交侵占公款金額。經催請無效，上訴人依法向台
    灣台南地方法院檢察署告訴，並將被上訴人之收入公款被委
    員侵占為己有乙事，以書信方式通知信徒、香客及交陪境廟
    ，為行使監察委員之職權，並非損害被上訴人管理委員會之
    名譽，亦無瀆職之情事。詎被上訴人之委員謝建忠在被上訴
    人95年8月6日95年度第1次信徒大會公然向大會信徒提議：
    上訴人將被上訴人之委員乙○○、庚○○、丙○○、戊○○
    、辛○○、己○○等6人侵占收入公款，向被上訴人之信徒
    告知，經不知情之信徒誤為真實，有損害被上訴人管理委員
    會名譽。該次會議經提案表決通過，將上訴人之信徒名義除
    名，已違背台南市總祿境管理委員會章程第11條及第21條規
    定，應為無效。為此，求為判決：確認被上訴人於95年8月6
    日95年度第1次信徒大會會議關於作成除去上訴人信徒資格
    之決議無效，被上訴人應回復上訴人之信徒名義等情（原審
    為上訴人敗訴之判決，駁回上訴人之訴）。
三、被上訴人則以：被上訴人之委員乙○○、庚○○、丙○○、
    戊○○、辛○○、己○○等6人並無上訴人所指述侵占收入
    公款之情事，上訴人屢以書信向被上訴人之信徒及開基玉皇
    宮廟指稱：乙○○、庚○○、己○○、丙○○、辛○○、戊
    ○○等人收取收入公款共計2,928,460元未還，損害被上訴
    人管理委員會之名譽，為此，被上訴人95年8月6日95年度第
    1次信徒大會會議時，被上訴人委員謝建忠方以上訴人有違
    反台南市總祿境管理委員會章程第11條規定信徒有瀆職或妨
    害本會榮譽之情形，而提議將上訴人信徒資格除名，並經信
    徒大會作成除去上訴人信徒資格之決議。上訴人提起本件確
    認之訴，為無理由等語，資為抗辯。
四、兩造不爭執事項：
  (一)上訴人自79年3月26日經被上訴人開會通過擔任被上訴人之
    信徒，期間上訴人捐出金錢作為慶典之用。
  (二)上訴人曾在甲○○○○○○擔任第1屆、第2屆監察委員。
  (三)上訴人曾在95年2月6日以甲○○○○○○第1屆、第2屆監察
    委員名義發函給訴外人開基玉皇廟、三德里里長等，其主旨
    略以：被上訴人第1、2屆委員乙○○、庚○○、己○○、丙
    ○○、辛○○、戊○○等人收取收入公款共計2,928,460元
    ，屢催不移交，侵占為己有等情，經上訴人依法聲請台灣台
    南地方法院檢察署重行告訴查辦。
  (四)上訴人又於95年8月4日以甲○○○○○○第1、2屆監察委員
    名義發函給被上訴人、本院、台灣台南地方法院檢察署、台
    南市政府、台南市北區區公所、各信徒、委員，要求被上訴
    人應向乙○○、庚○○、己○○、丙○○、辛○○、戊○○
    等人收取未交還被上訴人之公款共計2,928,460元。
  (五)本件曾經台灣台南地方法院檢察署處分不起訴確定（90年度
    偵字第3333、4745號侵占、背信案）。
  (六)91年7月21日第3屆監察委員改選，上訴人未再擔任監察委員
    （上訴人棄權）。
  (七)95年8月6日被上訴人召開第1次信徒大會經謝建忠提議以上
    訴人違反被上訴人管理委員會章程第11條規定，將上訴人信
    徒資格除名，經出席人員27名表決通過（見本院卷1第97、9
    8頁）。
五、得心證理由：緣上訴人主張其擔任被上訴人第1屆、第2屆監
    察委員期間，發現委員乙○○、庚○○、丙○○、戊○○、
    辛○○、己○○等6人收取之被上訴人公款（指廟款），未
    向上訴人查報審核入帳，上訴人依法提出告訴，並將上情以
    書信方式通知信徒，係行使監察委員之職權，並非損害被上
    訴人管理委員會之名譽云云，雖據提出三月重要備忘記事及
    上訴人以被上訴人監察委員身分所製作之財務工作報告（見
    原審卷1第202、203頁）、催請書（見原審卷1第204頁）、
    被上訴人監察委員會函（見原審卷1第205頁）、存證信函（
    見原審卷1第206頁）、被上訴人第3屆第1次信徒大會監察委
    員丁○○工作報告及聲明（見本院卷1第223頁）、被上訴人
    第1屆管理委員會審查表（見本院卷1第83頁）、原審90年度
    促字第8609號支付命令及支付命令確定證明書（見本院卷1
    第68、69頁）、被上訴人管理委員會第1屆部分廟款收支明
    細表（A表，見原審卷1第164頁）、被上訴人第1屆、第2屆
    管理委員會監察委員審查表（見本院卷1第91頁）、現金收
    入記帳清冊傳票（本院卷1第84至90頁）、被上訴人第3屆信
    徒大會第1次大會監察委員會工作報告書、第2屆第2次信徒
    大會會議記錄等（見本院卷1第11至19頁）為憑，然此為被
    上訴人所否認，並以前詞置辯，是本件應審究者，為上訴人
    上開行為是否有妨害被上訴人之名譽而違反被上訴人管理委
    員會章程第11條之規定？經查：
  (一)查上開有關上訴人指訴被上訴人委員乙○○、庚○○、丙○
    ○、戊○○、辛○○、己○○等6人如何侵占被上訴人收入
    廟款之事實乙節，為被上訴人所否認，而依上訴人所舉證之
    文書，諸如甲○○○○○○第一屆管理委員會審查表、第一
    屆、第二屆管理委員會監察委員審查表（見本院卷1第83、9
    1頁）、暨審查表所列之現金收入傳票、現金收入記帳清冊
    傳票、82年度收入表、82年8月15日土地公生賣金交財務記
    帳單一份（見同上卷1第84至90、8至10頁），除戊○○部分
    （詳如後述）之外，均係上訴人個人片面製作之文書，無從
    確信是否屬實無訛，已有可疑；且有關上開審查表所列之侵
    占金額2,928,460元，如何收入、如何計算得出、如何成為
    被上訴人之廟款，均無何被上訴人稽核所屬廟方人員做成之
    支出或收入之會計帳目明細、傳票或收據等可資佐證，無從
    證實上訴人之主張，自難憑信。又有關證人乙○○所提出之
    台南市總祿境下土地廟（即被上訴人）之收入明細簿，亦無
    上訴人所列之上開侵占款項相關記載資料（見本院卷5第100
    至第197頁），難遽認可資為有利上訴人之證明。況亦為被
    上訴人委員乙○○、庚○○等分別於本院到庭均否認有侵占
    被上訴人廟款之事實。再依被上訴人之管理委員會章程第9
    條規定：「．．總務委員承主任委員之命或依會議決定負責
    保管本廟財產。辦理公益慈善文化教育等有關事項及祭典事
    宜工作。常務委員改成財務委員，其職權為負責協助、管理
    本廟財務保管。監察委員三名，互選一名為常務監察委員，
    其職權為財產、法務保管，金錢捐物收支等日常財務稽核等
    事物。．．」；又章程第13條之規定：「本廟設廟祝一名，
    由本會管理委員兼任或另聘僱。須常年駐守本廟。負責照顧
    香火，收受油香捐款及香客接待等事項。」（見原審卷第17
    頁、原審卷1第282至286頁、外放證物台南市政府暨被上訴
    人之會議記錄暨寺廟變動登記表等文件冊）；則依章程規定
    負責保管廟方財產之人，即有總務委員、常務委員、財務委
    員、監察委員、廟祝等人員，監察委員亦僅就有關財產方面
    之金錢捐物收支等日常財務稽核會計或出納之帳目、憑單等
    相關資料，此外，並無專設廟方帳戶暨印鑑及由章程規定之
    人員負責專管之條款，有關廟產方面之收支、出入帳戶部分
    ，儼然成為多頭馬車，各自為政之情形。雖依上開章程第22
    條規定：「本會經費由本廟所有租賃與存款等收益以及信徒
    樂捐等收入支給之。年度之收支須經監察委員會議稽核通過
    後提請信徒大會追認之。」然而該條並無規定應由廟方何一
    單位負責並應經會計、或出納辦理收入或存款支出之手續，
    形成財務收支單位不明情形。雖章程有規定「年度收支」須
    經監察委員會議稽核通過後，提請信徒大會追認之情形，然
    平日收支究應由何一單位控管，監察委員是否稽核收支外，
    尚須負責主管會計、出納之事務？並無明白規定。上訴人所
    指摘之上揭被上訴人之乙○○、庚○○、己○○、辛○○、
    戊○○、丙○○等人均分別任職被上訴人之財務委員、總務
    委員、主任委員（負責綜理各項會務並得命總務委員執行工
    作）或副主任委員等職務，則依上開章程規定，上開乙○○
    等多名委員既均基於權責控管財產，則難認上開乙○○等人
    管理財務之情形，即係基於意圖為自己不法之所有，而有侵
    占自己持有他人之財物情形。是故即有委員合意以私人名義
    存款，亦非可遽謂彼等間即有不法侵占之意圖（此部分上訴
    人自己及乙○○等人均有以其等姓名辦理存款或存摺，見本
    院卷1第92、136頁）。況上開上訴人自行所列之審查表款項
    （除戊○○11萬零400元、及8萬元部分），均無從證實確有
    其帳款被侵占之情形。又縱上開戊○○曾經侵占19萬餘元，
    然經被上訴人管理委員眾人至其住所追討，並簽下本票四張
    ，每張五萬元，有被上訴人管理委員會第2屆第2次於88年8
    月15日決議附件說明（見本院卷1第15頁），則縱使戊○○
    個人有侵占屬實，亦非可推論其餘委員亦有共同侵占。矧戊
    ○○既簽發本票同意清償（至本院卷1第9、10頁上訴人所提
    之戊○○4張本票，於88年1月25日即均已屆期）。被上訴人
    亦答辯其管理委員會第1屆成立當時並沒有一定體制，制度
    不好，但亦陳明沒有被侵占廟產等情，經證人乙○○、庚○
    ○於本院到庭否認侵占犯行，並均稱上開上訴人之明細表，
    只是上訴人自己所寫的而已，不是事實等語（見本院卷4第
    116至125頁）。上訴人指訴庚○○、乙○○、己○○等開金
    庫後，未再拿回來云云（見本院卷4第124頁）。然上訴人對
    被上訴人委員乙○○、丙○○、己○○、庚○○等人所提侵
    占與背信之告發，業經台灣台南地方法院檢察署檢察官於90
    年6月30日為不起訴處分確定在案，有台灣台南地方法院檢
    察署檢察官90年度偵字第3333、4745號不起訴處分書在卷可
    查（見本院卷2第1至4頁）。此外，上訴人復未舉證證明上
    開委員有侵占公款之情事，上訴人之主張，自非可採信。至
    有關台南市第三信用合作社存款存單，亦僅係被上訴人使用
    證人乙○○之名義，相關存單之金額，雖有利息，亦均歸入
    被上訴人所有等情，為乙○○於本院到庭證實（見本院卷5
    第210頁）。即證人庚○○亦指認乙○○名義之定期存單係
    公款，且陳明稱照理說是用主任委員名義，但81年間主任委
    員莊訓元就沒有參與廟務，不能用總祿境名義存款，所以才
    用乙○○名義，如果金額較大，就用定存利息較多，當時參
    與廟務只有伊、上訴人及乙○○，所以乙○○建議用他的名
    義去存定存，伊等亦有使用上訴人名義之存摺，該存摺是由
    乙○○保管等語（見同上卷第211、212頁）。上訴人就其名
    義之存摺，亦於本院直承當時主任委員跑路（指經商失敗，
    未參與廟務），才由伊與總務委員名義開戶等情（見同上卷
    頁、本院卷1第136至139頁），上訴人與其他委員間合意使
    用私人名義之存款方式，亦非有當，然亦係不得已之變通方
    法；足見上訴人之指摘乙○○以私人名義存入公款部分，亦
    有瑕疵，不足採信。又上訴人所舉之證人即其妻徐秀琴，雖
    到庭陳稱：伊先生當時係擔任監察委員，沒有兼任財務委員
    ，伊有幫廟記帳，當時廟的委員剛成立，沒有足夠的錢應付
    開銷。伊先生墊款多少伊不知道，錢是伊先生在處理的，伊
    去廟拜拜時，乙○○、庚○○會把一些單據拿給伊記帳。伊
    不知道廟的錢寄在那裡等語（見同上卷第212、213頁）。可
    見證人徐秀琴對有關被上訴人之金錢如何保管（有無被侵占
    ），上訴人如何墊款，並不清楚，亦難採為有利上訴人之證
    明。此外，復查無其他積極證據足以佐證被上訴人之委員乙
    ○○、庚○○、己○○、丙○○、辛○○、戊○○等人有被
    訴之侵占廟款行為，要難徒憑上開上訴人所舉之證物，遽認
    被上訴人第1屆、第2屆委員乙○○、庚○○、己○○、丙○
    ○、辛○○、戊○○等人共同侵占被上訴人廟款合計2,928,
    460元之行為。則上訴人之指訴被上訴人第1屆、第2屆委員
    乙○○、庚○○、己○○、丙○○、辛○○、戊○○等人共
    同侵占被上訴人之廟款合計2,928,460元云云，尚難採信。
    至上訴人所主張伊有為被上訴人代墊款項云云，與上開委員
    侵占廟款無關，被上訴人與上訴人間縱有借款，亦係與上訴
    人私人借款款項之事項。況上訴人與被上訴人間返還借款事
    件，亦經本院89年度上易字第150號判決駁回上訴人之訴確
    定在案（見被上訴人狀之附件2、本院調閱附卷之上開判決
    ），此部分係上訴人訴請被上訴人返還代墊款之紛爭，究與
    乙○○等委員是否有侵占、背信無關，上訴人是否有被上訴
    人管理委員會章程第11條妨害被上訴人名譽之情節，及被上
    訴人信徒大會除去上訴人信徒資格之決議是否無效，難認有
    何直接關聯。
  (二)又按被上訴人信徒大會訂立之台南市總祿境管理委員會章程
    第9條規定：本會委員職權如下：…監察委員，其職權為財
    產、法物保管，金錢捐物收支等日常財務稽核等事物，有台
    南市政府96年1月23日南市民宗字第09600052230號函附台南
    市總祿境管理委員會章程附卷可稽（見原審卷1第283、284
    頁），足見上訴人於擔任被上訴人第1屆、第2屆監察委員時
    ，固有保管被上訴人財產、法物，及稽核被上訴人財務之職
    權。惟被上訴人之第3屆監察委員已於91年7月21日改選，有
    台南市政府96年1月23日南市民宗字第09600052230號函附被
    上訴人91年7月21日91年度第1次信徒大會會議記錄附卷可稽
    （外放），則上訴人既已卸任被上訴人之監察委員，當無再
    保管被上訴人財產、法物，及稽核被上訴人日常財務之職權
    。是以被上訴人第1屆、第2屆委員乙○○、庚○○、己○○
    、丙○○、辛○○、戊○○等人是否涉有上訴人所指侵占被
    上訴人收入廟款合計2,928,460元之犯行，應由被上訴人之
    新任監察委員繼續擔負起稽核被上訴人財務之責任，如新任
    監察委員未善盡稽核監察之義務，致被上訴人受有損害時，
    應屬新任監察委員是否應對被上訴人負損害賠償責任之問題
    ，尚非上訴人得繼續以被上訴人第1屆、第2屆監察委員之名
    義，行使已不屬於其職權之監察稽核權。
  (三)按被上訴人信徒大會訂立之台南市總祿境管理委員會章程第
    11條規定：本會委員或信徒大會之信徒如瀆職或妨害本會榮
    譽時，應召開委員職席會議商討後，報請有關機關依法處理
    ，或召開信徒大會議決，撤銷其職權或資格，但需有信徒人
    數二分之一以上出席會議，且出席人數的三分之二人數通過
    時，則生效可撤銷其職權或資格；又第21條規定：信徒大會
    及委員會議，應有全體之過半數出席始得開會，出席者過半
    數之同意始得決議；表決可與否同數時，由主席裁決之（見
    原審卷1第17、19頁）。本件被上訴人於95年8月6日召開95
    年度第1次信徒大會（信徒62名，出席34名），經被上訴人
    委員謝建忠以上訴人有違反台南市總祿境管理委員會章程第
    11條規定信徒有瀆職或妨害本會榮譽之情形，而提議將上訴
    人信徒資格除名（附議人員17名），嗣經27名出席人員舉手
    表決通過該議案，上訴人之信徒資格因而被除名之事實，有
    台南市政府95年9月14日南市民宗字第09500814110號函暨96
    年1月23日南市民宗字第09600052230號函附被告95年8月6日
    95年度第1次信徒大會會員簽到簿、會議紀錄、台南市北區
    總祿境第三屆信徒新增、除名名冊及台南市總祿境管理委員
    會章程附卷可稽（見原審卷1第269至294頁、卷2第187頁、
    外放證物）。上訴人雖主張被上訴人之會議，不符合章程第
    11、21條之程序，且其未妨害被上訴人管理委員會名譽云云
    ，惟依上所述，上訴人之會議決議，並無不合章程之情形；
    且上訴人於卸任被上訴人第1屆、第2屆監察委員後，應循法
    定程序向有偵查犯罪權限之機關提出告發，而非僅憑一己之
    主觀意見，任以函件發送第三人指稱被上訴人委員乙○○、
    庚○○、己○○、丙○○、辛○○、戊○○等人侵占被上訴
    人收入廟款合計2,928,460元。上訴人前揭行為，已足以貶
    損他人對被上訴人委員暨管理委員會之社會評價，而侵害被
    上訴人管理委員會之名譽。是上訴人所舉證據尚不足以證明
    被上訴人之委員乙○○、庚○○、己○○、丙○○、辛○○
    、戊○○等人侵占被上訴人收入廟款合計2,928,460元屬實
    ，而上訴人於卸任被上訴人第1屆、第2屆監察委員，且於被
    上訴人委員乙○○、丙○○、己○○、庚○○等人涉及侵占
    與背信之刑事案件，經台灣台南地方法院檢察署檢察官於90
    年6月30日為上開不起訴處分確定後，仍猶憑一己之主觀意
    見，屢以函件發送第三人指摘被上訴人委員乙○○、庚○○
    、己○○、丙○○、辛○○、戊○○等人侵占被上訴人收入
    廟款合計2,928,460元，難謂未貶損他人對被上訴人委員暨
    管理委員會之社會評價。則被上訴人於95年8月6日召開之95
    年度第1次信徒大會會議，據此作成除去上訴人信徒資格之
    決議（見原審卷1第279、294頁），尚與台南市總祿境管理
    委員章程第11、21條之規定，並無不合。
六、綜上所述，上訴人屢以函件文書發送第三人指稱被上訴人上
    開委員有侵占廟款情事，難謂無妨害被上訴人名譽之情形，
    上訴人所辯並非損害被上訴人管理委員會名義云云，並無足
    採。則被上訴人依據其管理委員會章程第11條之規定，決議
    除去上訴人信徒資格，應無不當。從而，上訴人請求確認確
    認被上訴人95年8月6日95年度第1次信徒大會會議關於作成
    除去上訴人信徒資格之決議無效，被上訴人應回復上訴人信
    徒名義，為無理由。原審為上訴人敗訴之判決，核無不當，
    上訴意旨猶執陳詞指摘原判決不當，求予廢棄改判，為無理
    由，應予駁回。
七、本件事證已臻明確，兩造其餘攻擊防禦方法及舉證，於本判
    決結果不生影響，爰毋庸一一論述，併予敘明。
據上論結，本件上訴為無理由，依民事訴訟法第449條第1項、第
78條，判決如主文。
中    華    民    國    97    年    7     月    8     日
                  民事第三庭  審判長法  官  陳光秀
                                    法  官  李文賢
                                    法  官  莊俊華
上為正本係照原本作成。
如對本判決上訴，須於判決送達後20日內向本院提出上訴狀，未
表明上訴理由者，應於上訴後20日內，向本院提出理由書（須附
繕本）。依法須繳納裁判費並應委任律師為訴訟代理人，始得上
訴。
中    華    民    國    97    年    7     月    10    日
                                    書記官  吳銘添
【附記】
民事訴訟法第466條之1：
(1)對於第二審判決上訴，上訴人應委任律師為訴訟代理人。但上
  訴人或其法定代理人具有律師資格者，不在此限。
(2)上訴人之配偶、三親等內之血親、二親等內之姻親，或上訴人
  為法人、中央或地方機關時，其所屬專任人員具有律師資格並
  經法院認為適當者，亦得為第三審訴訟代理人。
民事訴訟法第466條之2：
  上訴人無資力委任訴訟代理人者，得依訴訟救助之規定，聲請
  第三審法院為之選任律師為其訴訟代理人。


司法院資訊處製作；財團法人民間司法改革基金會備份。
